臺灣高等法院民事判決　　　　　　　　 94年度上易字第777號
上　訴　人　喬登企業管理顧問有限公司
法定代理人　林修吉
訴訟代理人　吳旭洲律師
　　　　　　吳宗輝律師
　　　　　　吳皓偉律師
被　上訴人　甲○○
訴訟代理人　吳尚昆律師
　　　　　　洪榮彬律師
上列當事人間請求履行契約事件，上訴人對於中華民國九十四年
八月二十二日台灣台北地方法院九十四年度訴字第六一九號第一
審判決提起上訴，經本院於九十四年十一月二十二日言詞辯論終
結，判決如下：
    主    文
上訴駁回。
第二審訴訟費用由上訴人負擔。
    事 實 及 理 由
一、本件上訴人聲明求為判決：(一)原判決關於不利上訴人部分廢
    棄。(二)上開廢棄部分，被上訴人在第一審之訴及假執行之聲
    請均駁回。
    被上訴人聲明求為判決：上訴駁回。
二、被上訴人起訴主張：伊於民國（下同）九十二年五月間與上
    訴人簽訂加盟契約，約定伊自九十二年六月一日起至九十五
    年五月三十一日止加盟上訴人，並接受上訴人輔導經營美語
    補習班生意，並約定依學區劃分加盟招生學區，不得任意擴
    大或變更，同一學區內不得設立其他分校。詎上訴人竟於九
    十三年六月一日違約，而與第三人簽訂加盟契約，在離伊補
    習班五百公尺之範圍內設立同安分校，影響伊之權益甚鉅；
    經伊限期通知改善未獲置理，伊不得已乃予終止契約等情，
    爰依系爭加盟契約之約定及不當得利之法則，求為命上訴人
    給付新台幣（下同）六十三萬五千四百五十元，及自九十三
    年九月十一日起至清償日止，加計法定遲延利息，並將如原
    判決附表所示支票返還予伊之判決（原審就被上訴人另請求
    上訴人給付三十七萬七千一百四十五元本息部分，為其敗訴
    之判決，未據其聲明不服，已告確定）。
    上訴人則以：依兩造加盟契約第三條之約定，並未限制伊設
    立分校之範圍；又該加盟契約附註之約款，雖係伊之經理吳
    昌旭於加盟契約用印後持交被上訴人時，應被上訴人之要求
    所加填，於攜回後惟未經伊公司蓋章同意，而由吳昌旭持交
    被上訴人，自不生效力，且兩造就同安分校設立之爭議，已
    協議依被上訴人九十三年四月十九日致伊信函之要求，達成
    「同安分校不得招收慈文、北門國小學生，亦不得於上開學
    區內為任何招生活動，否則即屬違約」之協議，而同安分校
    並無上述情事，被上訴人終止契約於法不合云云，資為抗辯
    。
三、兩造不爭執之事實：
  (一)被上訴人於九十二年五月間與上訴人簽訂加盟契約書，約定
    自九十二年六月一日起至九十五年五月三十一日止，由被上
    訴人加盟上訴人，並接受上訴人之輔導經營美語補習班（見
    原審卷十四頁至二十頁之加盟契約書）。
  (二)系爭加盟契約第三條約定：「乙方（指被上訴人）就本契約
    加盟權利之招生營業僅限於：桃園縣桃園市○○路六八號班
    址之學區：北門國小、慈文國小內，非經甲方（指上訴人）
    同意不得擴大或變更招生專區」。
  (三)嗣上訴人於九十三年六月一日與第三人另簽訂加盟契約，同
    意該第三人於桃園縣桃園市○○街二六二號一樓設立同安分
    校，與被上訴人設立之慈文分校相距在五百公尺之範圍內（
    見原審卷二二頁之現場照片）。
  (四)兩造於加盟契約附註之約款，係上訴人之經理吳昌旭應被上
    訴人之要求所加填（見本院卷五一頁之上訴人陳報狀）。
四、被上訴人主張：伊與上訴人簽訂之加盟契約，於附註條款約
    定：「非經乙方（指被上訴人）同意，甲方（指上訴人）不
    得在乙方學區（北門、慈文國小）內設立其他分校」，詎上
    訴人竟於九十三年六月一日違約而與第三人簽訂加盟契約，
    在距離伊慈文分校五百公尺之範圍內設立同安分校；經伊通
    知限期改善未獲置理，伊不得已乃予終止契約；而上訴人則
    以前開情詞置辯。經查：
  (一)依被上訴人提出兩造所簽之加盟契約書，於第五頁之末確有
    以手寫加填之上開附加約款，並於其上加蓋被上訴人印章，
    上訴人則未於該加填處蓋章（見原審卷十九頁）。雖上訴人
    所提出之該加盟契約書，已刪除該附註約款之文字（見原審
    卷一二一頁），惟上訴人已自認上開加填附註之約款，係伊
    之當時業務經理吳昌旭於加盟契約用印後持交被上訴人時，
    應被上訴人之要求所加填，並由吳昌旭攜回公司，之後，又
    再由吳昌旭持交被上訴人收執（見本院卷五一頁之陳報狀）
    。按公司之經理人，在執行職務之範圍內，亦為公司負責人
    ，公司法第八條第二項定有明文。查該附加約款既係經由上
    訴人之當時業務經理吳昌旭所同意並親自填寫，依上開規定
    ，吳昌旭既為上訴人公司之經理人，於其執行職務範圍內，
    亦為該公司負責人，即有代表上訴人公司表示同意之權限，
    且吳昌旭於加註後曾攜回上訴人公司後，再次將系爭加盟契
    約書交與被上訴人收執為憑，並未將該附加條款刪除，顯見
    該附加約款已為上訴人所同意，設上訴人公司如不同意，理
    應於再次將系爭加盟契約書交與被上訴人收執為憑前，將該
    附加條款刪除才是。兩造間就上開附加條款所為之意思表示
    既已合致，雖上訴人並未另在該附加條款上加蓋印章，仍應
    認已合法有效成立，兩造均應受該附加條款拘束。至上訴人
    提出之加盟契約書雖已刪除該加附加約款，惟上訴人交付被
    上訴人收執為憑之該加盟契約書上有關該附加條款既未經刪
    除，而上訴人自行執有之該加盟契約書，復可隨意刪除該附
    加條款，尚難執為有利於上訴人之認定。是上訴人辯稱該附
    加約款既未經伊蓋章同意，不生效力云云，要非可取。
  (二)雖上訴人辯稱被上訴人於九十三年四月十九日致伊之信函（
    見原審卷八九頁），並未引用上開附加約款，顯見被上訴人
    亦知悉該附加約款未得伊之同意，且伊與被上訴人亦已達成
    「同安分校不得招收慈文、北門國小學生，亦不得於上開學
    區內為任何招生活動，否則即屬違約」之協議，而同安分校
    並無上述違約情事，被上訴人終止契約於法不合云云，惟為
    被上訴人所否認；且查被上訴人於九十三年四月十九日致上
    訴人之上開信函，固要求上訴人為「同安分校不得招收慈文
    、北門國小學生，亦不得於上開學區內為任何招生活動」之
    改善措施，惟被上訴人否認兩造已達成上開改善措施之協議
    ，上訴人復不能舉證證明兩造已就上開改善措施達成協議，
    自無足取。至被上訴人於上開信函雖未引用前開附加約款，
    然此並不足據以否定兩造間有附加條款之約定。足見上訴人
    所為此部分之抗辯，亦無足取。
  (三)綜上各情，兩造間既有「非經被上訴人同意，上訴人不得在
    被上訴人學區內設立其他分校」之約定，而上訴人竟未經被
    上訴人同意，擅自同意訴外人在被上訴人之學區內設立同安
    分校，並為招生活動，顯已違反兩造所簽訂加盟契約之上開
    附加約款約定。次按兩造已於該加盟契約第十九條前段約定
    ：「任何一方違反本契約時，另一方將通知對方違約事項限
    期改善，對方若未能在二十日內答覆並改善，另一方得以書
    面通知他方終止契約」（見原審卷十八頁），為上訴人所不
    爭執；而被上訴人已於九十三年八月十三日以台北法院郵局
    第一九九號存證信函，通知上訴人應於二十日內改善，為上
    訴人所不爭執（見原審卷二三頁至二五頁之該存證信函、本
    院卷五六頁之言詞辯論筆錄），惟上訴人並未改善；嗣被上
    訴人於九十三年九月九日再以台北法院郵局第二一一號存證
    信函向上訴人表示終止加盟契約，上訴人已於同年月十日收
    受該存證信函，亦為上訴人所不爭執（見原審卷二六頁至二
    七頁之存證信函暨雙掛號回執、本院卷五六頁之言詞辯論筆
    錄），足見兩造間之加盟契約，業經被上訴人依上開約定，
    合法終止。
五、被上訴人依兩造間之加盟契約第十九條約定，終止加盟契約
    ，既屬有據，茲就被上訴人所請求之各項金額是否正當，分
    述如下：
　(一)關於被上訴人請求懲罰性違約金三十萬元部分：
    被上訴人主張兩造於加盟契約第十九條約定：「任何一方違
    反本契約時，另一方將通知對方違約事項限期改善，對方若
    未能在二十日內答覆並改善，另一方得以書面通知他方終止
    契約，並請求他方給付懲罰性違約金三十萬元及因契約終止
    所致之一切損失」，為上訴人所不爭執；茲被上訴人既已依
    上開約定合法終止該加盟契約，則被上訴人主張依上開約定
    ，請求上訴人賠償懲罰性違約金三十萬元，自屬有據；復經
    斟酌被上訴人因上訴人違約所受之損害及上訴人若能依約履
    行時，被上訴人可得享受之一切利益等一切情狀後，認被上
    訴人請求之上開金額尚屬相當，亦無過高情事。
  (二)關於被上訴人請求返還加盟履約保證金十六萬元部分：
　　按兩造於加盟契約第十二條第一項約定：「甲（指上訴人）
    乙（指被上訴人）雙方簽約時，乙方應於簽約當日支付甲方
    加盟履約保證金新台幣十六萬元整，以為誠意履行契約之保
    證，若合約期滿……則甲方應將加盟履約保證金無息退還乙
    方」，為上訴人所不爭執；查被上訴人於簽訂本件加盟契約
    時，已交付上訴人保證金十六萬元，業據被上訴人提出繳費
    紀錄為證（見原審卷二八頁），且為上訴人所不爭執；兩造
    間之加盟契約既因上訴人違約而由被上訴人合法終止而消滅
    ，已如上述，則被上訴人依據上開約定，請求上訴人返還履
    約保證金十六萬元，亦屬有據。
　(三)關於被上訴人請求上訴人返還如原判決附表所示票據號碼FA
    FA0000000、FA057176之支票二紙及十六萬六千七百五十元
    之廣告費、加盟業務諮詢費部分：
　  按兩造於加盟契約第十一條第二項約定：「乙方（指被上訴
    人）應於本合約簽訂日，將依前項所訂之廣告費開立票面金
    額為六萬五千元整之支票張，開票日為第一年度、第二年
    度、第三年度之合約起始日。」；並於第十二條第二項約定
    ：「乙方應支付甲方（指上訴人）加盟業務諮詢費每年新台
    幣十六萬五千元」（見原審卷十七頁），為上訴人所不爭執
    。被上訴人主張伊於簽約時已交付以伊為發票人，並以桃園
    市農會慈文分行為付款人，票據號碼FA0000000、FA0000000
    、FA0000000、FA0000000、FA0000000、FA0000000、面額均
    為十一萬五千元之支票六紙交與上訴人（每年度之廣告費及
    加盟業務諮詢費合計為二十三萬元，被上訴人以每年度簽發
    票面金額各為十一萬五千元之支票二紙支付），其中票據號
    碼FA0000000、FA0000000、FA0000000、FA0000000之支票四
    紙業經上訴人提示兌領等情，業據其提出繳費紀錄為證（見
    原審卷第二八頁），且為上訴人所不爭執。查兩造間之加盟
    契約既經被上訴人於九十三年九月十日合法終止，已如上述
    ；依上開約定，上訴人自僅得依其已履行期間與合約期間之
    比例收取上開廣告費及加盟業務諮詢費，而第二年之廣告費
    及加盟業務諮詢費共計二十三萬元，上訴人依比例應返還被
    上訴人十六萬六千七百五十元（其計算方式為：230,000元
    ÷12×8.7=166,750元）；另上開發票日在契約終止後之FA0
    000000（發票日九十四年六月一日）、FA0000000（發票日
    九十四年九月一日），面額均為十一萬五千元之支票二紙，
    上訴人亦已無持有之法律上原因，則被上訴人主張依不當得
    利之法則，請求上訴人一併返還，亦屬有據。
  (四)關於被上訴人請求上訴人返還教學網公播授權費，票據號碼
    FA0000000之支票一紙及八千七百元部分：
    按兩造於加盟契約第十二條第三項約定：「乙方（指被上訴
    人）應支付甲方（指上訴人）教學網公播授權費每年新台幣
    一萬二千元」（見原審卷十七頁），為上訴人所不爭執；查
    被上訴人主張伊於簽約時，已簽發付款人為桃園市農會慈文
    分行、票據號碼FA0000000、FA0000000、FA0000000，面額
    均為十二萬元之支票三紙交付上訴人，用以支付第一、二、
    三年之教學網公播授權費，其中票號FA0000000、FA0000000
    之支票二紙業經上訴人提示兌領等情，業據其提出繳費紀錄
    為證（見原審卷二八頁），且為上訴人所不爭執。茲兩造間
    之加盟契約既經被上訴人於九十三年九月十日合法終止，已
    如上述；依上開約定，上訴人僅得依其已履約期間與合約期
    間之比例收取上開教學網公播授權費，則第二年之教學網公
    播授權費，上訴人應依比例返還被上訴人八千七百元（其計
    算式為：12,000元÷12×8.7＝8,700元）；另發票日在契約
    終止後之票號FA0000000（九十四年六月一日)之支票一紙，
    上訴人已無持有之法律上原因，則被上訴人主張依不當得利
    之法則，請求上訴人一併返還，亦屬有據。
六、從而，被上訴人依據系爭加盟契約之約定及不當得利之法則
    ，請求被上訴人賠償懲罰性違約金三十萬元及返還履行保證
    金十六萬元、及返還廣告費、加盟業務諮詢費十六萬六千七
    百五十元、教學網公播授權費八千七百元，合計六十三萬五
    千四百五十元及自九十三年九月十一日起至清償日止，按年
    息百分之五計算之利息，並返還如原判決附表所示支票三紙
    部分，自屬應予准許。原審就上開部分所為上訴人敗訴之判
    決，核無違誤。上訴論旨指摘原判決此部分不當，求予廢棄
    改判，為無理由。
七、至兩造其餘之攻擊或防禦方法及未經援用證據，經本院斟酌
    後，認為均不足以影響本判決之結果，自無逐一詳予論駁之
    必要，併此敘明。
據上論結，本件上訴為無理由，依民事訴訟法第四百四十九條第
一項、第七十八條，判決如主文。
中　　華　　民　　國　　94　　年　　12　　月　　6 　　日
  　　　　　　　　　民事第六庭  審判長法　官  林鄉誠
                                      法  官  梁玉芬
　　　　　　　　　　　　　　　　      法  官  楊豐卿
正本係照原本作成。
不得上訴。
中　　華　　民　　國　　94　　年　　12　　月　　6 　　日
　　　　　　　　　　　　　　　　　　　書記官  殷丹妮
